臺灣臺中地方法院民事判決　九十年度訴字第一一七五號
　　原　　　告　丙○○
　　被　　　告　甲○○
　　訴訟代理人　乙○○
右當事人間請求拆屋還地事件，本院判決如左：
    主      文
原告之訴及假執行之聲請均駁回。
訴訟費用由原告負擔。
    事      實
甲、原告方面：
  一、聲明：被告應將坐落台中縣大里市○○段第五○六地號建面積四八點二八平方
      公尺拆除地上建築物，返還該土地與原告，並自民國七十五年三月二十六日起
      至還地清楚日止，按年給付原告新台幣（下同）二萬一千六百二十九元之損害
      金；並願供擔保請准宣告假執行。
  二、陳述：
  （一）原告於九十年二月間委請土地測量人員進行土地重測事宜，發覺被告興建之
        磚造房屋（以下簡稱訟爭建物）無權占有原告所有坐落台中縣大里市○○段
        第五○六地號土地（以下簡稱系爭土地）上如附圖所示５０６–Ｂ部分面積
        四八點二八平方公尺，是原告本於所有權之行使，自得依據民法第七百六十
        七條之規定，訴請被告拆除上開地上建築物，將土地返還原告。又被告無權
        占用原告所有系爭土地，依最高法院六十一年台上字第一六九五號判例意旨
        ，因而獲得相當於租金之利益，並致原告受有相當於租金之損害，是原告自
        得依土地法第一百零五條準用第九十七條之規定，以系爭土地申報地價每平
        方公尺四千四百八十元之年息百分之十計算租金，依此計算結果，原告每年
        所受損害為二萬一千六百二十九元，因而另依民法第一百七十九條之規定，
        請求被告應自七十五年三月二十六日起至交還地前揭土地之日止，按年給付
        原告二萬一千六百二十九元之損害金。
  （二）被告提出之合約書確由原告之父陳清松與被告之夫洪柏欽所訂立，而因被告
        要興建訟爭建物前並未測量，故約定如被告所搭建之該建物有占用系爭土地
        ，就依該合約書之約定。嗣又改稱訟爭建物係被告所出資興建，但上開合約
        書卻係被告之夫所簽訂，故被告自不能執該合約書為拒絕拆除訟爭建物之抗
        辯。
  三、證據：提出土地登記謄本影本一份為證。
乙、被告方面：
  一、聲明：求為判決如主文第一項所示，如受不利判決，願供擔保請准免為假執行
      。
  二、陳述：被告係經毗鄰之系爭土地所有權人即原告之父陳清松之同意，始在台中
      縣大里市○○段第五一○地號土地（以下簡稱五一○地號土地）上搭建訟爭建
      物，並與陳清松訂立合約書，約定如果該建物越界占用系爭土地時，原告之父
      陳清松同意將越界部分之土地出售，被告於興建該建物時並不知有占用系爭土
      地，最近才知道有越界，但原告不同意出售越界部分之土地。
  三、證據：提出合約書影本一份為證。
    理　　　由
一、本件原告主張系爭土地為其所有，乃被告出資興建之訟爭地上建物竟無權占有該
    土地如附圖所示５０６–Ｂ部分面積四八點二八平方公尺，並因而獲得相當於租
    金之利益，致原告受有相當於租金之損害，而依土地法第一百零五條準用同法第
    九十七條之規定，以系爭土地申報地價每平公方公尺四千四百八十元年息百分之
    十計算租金結果，原告每年所受損害為二萬一千六百二十九元，因依民法第七百
    六十七條及第一百七十九條之規定，求為命被告應將系爭土地上如附圖所示５０
    ６–Ｂ部分面積四八點二八平方公尺之地上建物拆除，將土地返還原告，並應給
    付自七十五年三月二十六日起至交還上開土地之日止，按年以二萬一千六百二十
    九元計算之損害金之判決。被告則以伊在五一○地號土地上興建訟爭建物時，即
    獲毗鄰系爭土地所有權人即原告之父陳清松之同意而與之訂立合約書，約定該建
    物如有越界占用系爭土地，陳清松同意將越界部分土地出售。被告於最近始知悉
    訟爭建物有越界情事，惟原告不同意出售該越界部分之土地等語，資為抗辯。
二、查原告主張系爭土地為其所有，而被告出資興建之訟爭建物竟占有該土地上如附
    圖所示５０６–Ｂ部分面積四八點二八平方公尺之土地等情，固為被告所不爭，
    並據原告提出土地登記謄本一份為證，復經本院至現場勘驗及囑託台中縣大里地
    政事務所測量屬實，制有勘驗筆錄及土地複丈成果圖在卷可按，而堪信為真實。
    惟被告否認訟爭建物占用系爭土地係屬無權占有，並辯稱：伊在五一○地號土地
    上搭建訟爭建物時，即得毗鄰系爭土地所有權人即原告之父陳清松之同意而與之
    訂立合約書，約明該建物如有占用系爭土地情事，即將越界部分之土地出售等語
    。經查，據卷附被告所提出原告並不爭執其真正之合約書觀之，該合約書係由原
    告之父陳清松及被告之夫洪柏欽於六十一年十二月十八日訂立，為兩造所是認，
    其上並載明陳清松（簡稱為甲方）與洪柏欽（簡稱為乙方）玆立土地使用合約條
    件列明于左：「於甲方自己所有土地坐落大里鄉○○段二四四號與乙方自己所有
    土地坐落大里鄉○○段三○三–一號之土地係於鄰接處，於乙方因需要緊急建築
    使用，惟未向地政機關申請境界鑑定，經雙方協議為於乙如有新建屋之基地越界
    使用之土地者，於乙方願意將使用之面積按照於甲方日後出售之行情價格購置之
    ，如有於乙方建屋剩餘之土地，於甲方亦願意按照於甲方出售．．．」等語，參
    以原告亦陳明：該份合約書確由被告之夫與伊父親談妥訂約，因被告要蓋屋前未
    經測量，故約定如果甲○○他們蓋房子有占用土地，就依該契約之約定等情（詳
    本院卷內九十一年九月十九日言詞辯論筆錄），準此可知，因洪柏欽與陳清松所
    有之土地相毗鄰，而洪柏欽在未予鑑明土地界址所在之情況下，為建屋方便，即
    與陳清松約定如在其土地建築房屋，遇有逾越彊界致占用系爭土地之時，雙方同
    意以行情價格買賣越界部分之土地，是陳清松顯然係依上開契約關係，概括允許
    洪柏欽或其妻即被告越界建屋而使用鄰地即系爭土地。因之，其後洪柏欽與陳清
    松縱已先後於八十六年八月八日及八十九年六月一日死亡，有戶籍謄本在卷可參
    ，並經原告陳明，然被告既為洪柏欽之妻，而原告為陳清松之子，則兩造依法即
    應繼承前開契約之權利義務關係（民法第一千一百三十八條及第一千一百四十八
    條前段參照），而受該契約內容之拘束，是原告主張訟爭建物為被告出資興建，
    而上開合約書則係被告之夫洪柏欽所簽訂，故被告不能執該合約書為拒絕拆除訟
    爭建物之抗辯云云，即屬無據。從而，被告既依前揭契約關係越界建築，而得合
    法占有使用越界部分之系爭土地，即屬有權占有，原告自僅得依前揭合約書之約
    定，請求被告購買越界部分之土地，乃原告竟主張被告係無權占用系爭土地，殊
    無可取。
三、綜上所述，本件原告主張其所有系爭土地為被告無權占有等情，並不足採，而被
    告抗辯其占用系爭土地，有合法權源，既堪採信，則被告越界建屋占有使用系爭
    土地，自亦無何不當得利可言。從而，原告本於民法第七百六十七條及第一百七
    十九條之規定，訴請被告應將系爭土地上如附圖所示５０６–Ｂ部分面積四八點
    二八平方公尺之地上建物拆除，將土地返還原告，並應給付自七十五年三月二十
    六日起至交還上開土地之日止，按年以二萬一千六百二十九元計算之損害金，即
    無理由，應予駁回。原告之訴既經駁回，其假執行之聲請自應併予駁回。
四、本件事證已臻明確，兩造其餘攻擊防禦方法及舉證，與本件判決結果均不生影響
    ，不另贅敘。
五、據上論結，本件原告之訴為無理由，依民事訴訟法第七十八條判決如主文。
中　　　華　　　民　　　國　　九十一　　年　　十一　　月　　　十八　　　日
                              臺灣臺中地方法院民事第一庭
~B法　　　官　吳美蒼
右為正本係照原本作成
如對本判決上訴，須於判決送達後二十日內，向本院提出上訴狀，同時表明上訴理由
；如已於本判決宣示後送達前提起上訴者，應於判決送達後十日內補具上訴理由，並
按他造當事人之人數附繕本。
中　　　華　　　民　　　國　　九十一　　年　　十一　　月　　　十八　　　日
~B法院書記官　何淑鈴
